ACORDAO-COMPLETO-2463096

ACÓRDÃO 485/2021 ATA 7/2021 - PLENÁRIO

VISTOS, relatados e discutidos estes autos de embargos de declaração opostos pela Agência Nacional de Energia Elétrica (Aneel) contra o Acórdão 4529/2020-TCU-Plenário,
ACORDAM os Ministros do Tribunal de Contas da União, reunidos em sessão Plenária, diante das razões expostas pelo relator, em:
9.1. conhecer dos presentes embargos de declaração para, no mérito, dar-lhes provimento;
9.2. alterar o prazo de cumprimento do item 9.4 do Acórdão 4529/2020-TCU-Plenário para 180 dias;
9.3. promover o apostilamento do Acórdão 4529/2020-TCU-Plenário, Sessão de 9/12/2020, para promover a seguinte correção de seu item 9.2:
Onde se lê:
"9.2. tornar insubsistente o item 2.1 do Acórdão 208/2020-TCU-Plenário;"
Leia-se:
"9.2. tornar insubsistente o item 9.2.1 do Acórdão 208/2020-TCU-Plenário;"
	
9.4. dar ciência desta deliberação à embargante e aos demais interessados.

Embargos de declaração em Relatório de Auditoria.

Agência Nacional de Energia Elétrica; Centrais Elétricas Brasileiras S.A. - Eletrobras Estabelecimentos Unificados; Eletrobrás Termonuclear S.A.; Ministério de Minas e Energia.

3. Interessados/Responsáveis/Recorrentes:
3.1. Recorrente: Agência Nacional de Energia Elétrica (02.270.669/0001-29).

Aroldo Cedraz.

13.1. Ministros presentes: Ana Arraes (Presidente), Walton Alencar Rodrigues (Relator), Aroldo Cedraz, Raimundo Carreiro, Bruno Dantas, Vital do Rêgo e Jorge Oliveira.
13.2. Ministro que alegou impedimento na Sessão: Aroldo Cedraz.
13.3. Ministros-Substitutos convocados: Marcos Bemquerer Costa e André Luís de Carvalho.
13.4. Ministro-Substituto presente: Augusto Sherman Cavalcanti.

ACORDAO-COMPLETO-2480526

Acórdão de Relação 1134/2021 - Plenário

Acórdão de Relação

WALTON ALENCAR RODRIGUES

Ministro Walton Alencar Rodrigues.

Trata-se de embargos de declaração opostos pela Agência Nacional de Energia Elétrica (Aneel) contra o Acórdão 4529/2020-TCU-Plenário, cujo inteiro teor reproduzo a seguir:
VISTOS, relatados e discutidos estes embargos de declaração opostos pelo Ministério de Minas e Energia (MME) , pela Secretaria Especial do Programa de Parcerias e Investimentos (SPPI) e pela Eletrobrás Termonuclear S.A. (Eletronuclear) contra o Acórdão 208/2020-TCU-Plenário,
ACORDAM os Ministros do Tribunal de Contas da União, reunidos em sessão extraordinária do Plenário, diante das razões expostas pelo relator, em:
9.1. conhecer dos presentes embargos de declaração para, no mérito:
9.1.1. negar provimento aos embargos apresentados pela Eletronuclear;
9.1.2. dar provimento total aos embargos apresentados pela Secretaria Especial do Programa de Parcerias e Investimentos;
9.1.3. dar provimento parcial aos embargos apresentados pelo Ministério de Minas e Energia;
9.2. tornar insubsistente o item 2.1 do acórdão do Acórdão 208/2020-TCU-Plenário;
9.3. conferir a seguinte redação aos seguintes itens do Acórdão 208/2020-TCU-Plenário, mantendo inalterados os seus demais itens:
"9.1. Determinar ao Conselho Nacional de Política Energética que, antes de definir novo preço da energia a ser gerada pela usina Angra 3, leve em consideração a avaliação independente das obras daquela usina, especialmente quanto aos montantes de investimentos realizados, de investimentos previstos e dos custos de operação e de manutenção previstos para o empreendimento, expurgando eventuais ineficiências verificadas;
9.2. determinar ao Conselho Nacional de Política Energética e ao Ministério de Minas e Energia que:
 (...) 
9.5. recomendar ao Conselho Nacional de Política Energética e ao Ministério de Minas e Energia que, no caso de decisão definitiva no sentido de retomar as obras de Angra 3, sejam avaliadas as diferentes alternativas existentes em termos de custeio para sua viabilização, considerando arranjos que minimizem o impacto tarifário, conforme disposto na Lei 9.478/1997, art. 1º, inciso III e na Lei 8.987/1995, art. 6º, § 1º;
 (...) 
9.7. recomendar ao Conselho Nacional de Política Energética, ao Ministério de Minas e Energia e ao Conselho do Programa de Parcerias de Investimentos que realizem consulta à sociedade e aos agentes do setor sobre as possibilidades de retomada ou de cancelamento da implantação de Angra 3, com estudos específicos sobre as duas opções, propiciando assim a devida transparência ao processo decisório, como dispõem a Lei 9.478/1997, art. 2º, inciso IV, o Decreto 9.203/2017, art. 4º, incisos I e VIII, o referencial para Avaliação de Governança em Políticas Públicas do TCU, e o art. 13-A da Lei 13.334/2016;"
9.4. determinar à Agência Nacional de Energia Elétrica que, em 90 dias:
9.4.1. formalize a conclusão de avaliação sobre excludente de responsabilidade, solicitando as informações necessárias ao MME, ainda que tal análise não seja considerada para balizar eventual novo contrato de comercialização a ser celebrado, tendo em vista o disposto no art. 9ª, inciso II, da Medida Provisória 998/2020; e 
9.4.2. em articulação com o MME, informe a este Tribunal, se a Eletronuclear teve, em todo ou em parte, responsabilidade pelo descumprimento do CER 126/2011, bem como quais as implicações e penalidades a que o agente está sujeito.
 9.5. ordenar à Secretaria de Fiscalização de Infraestrutura de Energia Elétrica que autue processo de acompanhamento das ações em curso para viabilizar o empreendimento de Angra 3 e retomar sua construção;
9.6. dar ciência desta deliberação aos embargantes e aos demais interessados.
Em seus embargos, a Aneel argumenta que o prazo de 90 dias, estipulado por meio do item 9.4 do acórdão supra, é insuficiente para a finalização da avaliação a respeito de excludente de responsabilidade, por conta da necessidade de observância do devido processo legal e da natureza colegiada do processo decisório da Agência.
Para embasar sua tese, cita os seguintes exemplos concretos de processos em que foi necessário analisar argumentos relativos a excludente de responsabilidade e os respectivos prazos para sua conclusão:
UTE GNA1 (processos 48500.000434/2017-51 e 48500.006578/2014-79) , 6 meses e 16 dias.
UHE Jirau (processo 48500.004505/2008-02) , 2 anos, 4 meses e 21 dias 
UHE Santo Antônio (processo 48500.001273/2008-22) , 1 ano, 11 meses e 20 dias;
UHE Belo Monte (processo 48500.006599/2013-11) , 11meses e 3 dias;
PCH Confluência (processo 48500.004649/2002-85) , 7 meses.
Diante disso, requer que o prazo para cumprimento do acórdão seja estendido para 180 dias, o menor prazo de conclusão já verificado em casos concretos.

Daniel de Araújo Marquez e outros.

Subprocurador-Geral Lucas Rocha Furtado.

AUDITORIA OPERACIONAL. DECISÃO DE RETOMADA DAS OBRAS DA USINA TERMONUCLEAR DE ANGRA 3. EMBARGOS DE DECLARAÇÃO.

RELATÓRIO DE AUDITORIA (RA)

Secretaria de Fiscalização de Infraestrutura de Energia Elétrica (SeinfraEle).

Trata-se de embargos de declaração opostos pela Agência Nacional de Energia Elétrica (Aneel) contra o Acórdão 4529/2020-TCU-Plenário, argumentando que o prazo de 90 dias, estipulado por meio do item 9.4, para a conclusão da avaliação a respeito de excludente de responsabilidade relativo à não entrada em operação da Usina de Angra 3, é insuficiente para permitir a observância do devido processo legal, considerando a natureza colegiada do processo decisório da Agência.
Para embasar sua tese, cita os seguintes exemplos concretos de processos em que foi necessário analisar argumentos relativos a excludente de responsabilidade e os respectivos prazos para sua conclusão:
UTE GNA1 (processos 48500.000434/2017-51 e 48500.006578/2014-79) , 6 meses e 16 dias.
UHE Jirau (processo 48500.004505/2008-02) , 2 anos, 4 meses e 21 dias 
UHE Santo Antônio (processo 48500.001273/2008-22) , 1 ano, 11 meses e 20 dias;
UHE Belo Monte (processo 48500.006599/2013-11) , 11meses e 3 dias;
PCH Confluência (processo 48500.004649/2002-85) , 7 meses.
Diante disso, requer que o prazo para cumprimento do acórdão seja estendido para 180 dias, o menor prazo de conclusão já verificado em casos concretos.
Feito breve resumo dos fatos, passo a decidir.
Conheço dos embargos por atenderem aos requisitos atinentes à espécie.
Quanto ao mérito, dou provimento aos presentes embargos para alterar o prazo de cumprimento do item 9.4 do Acórdão 4529/2020-TCU-Plenário para 180 dias, por concluir haver omissão do acórdão embargado, que não analisou se o prazo fixado para a conclusão do excludente de responsabilidade era compatível com o verificado em outras situações análogas, com vistas a assegurar a observância do devido processo legal.
Além disso, registro a correção de erro material no item 9.2 do Acórdão 4529/2020-TCU-Plenário, que tornou insubsistente o item 2.1 do Acórdão 208/2020-TCU-Plenário, inexistente naquela decisão. O subitem a tornar insubsistente seria o 9.2.1, não fosse o erro de digitação ocorrido.
Ante o exposto, voto no sentido de que o Tribunal adote o acórdão que ora submeto à deliberação deste Colegiado.
TCU, Sala das Sessões Ministro Luciano Brandão Alves de Souza, em 10 de março de 2021.
WALTON ALENCAR RODRIGUES 
Relator